【裁判字號】    96,上,271
【裁判日期】    970311
【裁判案由】    侵權行為損害賠償
【裁判全文】
臺灣高等法院民事判決                  96年度上字第271號
上  訴  人  甲○○
被  上訴人  乙○○
訴訟代理人  林國漳律師
            丙○○
上列當事人間侵權行為損害賠償事件，上訴人對於中華民國95年
12月29日台灣宜蘭地方法院95年度訴字第7號第一審判決提起上
訴，本院於97年2月26日言詞辯論終結，判決如下：
    主  文
原判決除確定部分外關於命上訴人給付超過新台幣壹佰柒拾壹萬
貳仟伍佰柒拾壹元本息部分，及該部分假執行之宣告，暨除確定
部分外訴訟費用之裁判均廢棄。
上開廢棄部分，被上訴人在第一審之訴及其假執行之聲請均駁回
。
其餘上訴駁回。
第一、二審訴訟費用除確定部分外由上訴人負擔四分之三，餘由
被上訴人負擔。
上訴人以新台幣壹佰柒拾壹萬貳仟伍佰柒拾壹元為被上訴人預供
擔保後得免為假執行。
    事實及理由
一、本件被上訴人起訴主張略以：上訴人於民國（下同）94年5
    月29日上午10時許，駕駛車牌5233- FH號自小客車，沿宜蘭
    市○○路由農權路往女中路方向行駛，至民族路525巷無號
    誌岔路口時，明知轉彎車應讓直行車先行，且車輛左轉彎時
    ，應於交岔路口30公尺前顯示方向燈或手勢，並須駛至路口
    中心處左轉，且不得占用來車道。惟上訴人竟違反前開規定
    ，致右後車門與同於民族路由女中路往農權路方向行駛之被
    上訴人騎乘車牌AE5-526號之重機車前車頭發生碰撞，被上
    訴人因而倒地受有頸椎第1、2節脫位及頭部外傷合併腦震盪
    等傷害，機車並毀損。上訴人上揭行為業經台灣宜蘭地方法
    院簡易庭94年度宜交簡字第98號及95年度交簡上字第2號判
    決過失傷害罪確定在案，上訴人就系爭車禍至少應負6/10之
    過失責任。被上訴人因系爭車禍支出新台幣（下同）1萬13
    71元醫療費用，且因頸椎第1、2節脫位，支出3150元頸項圈
    費。又被上訴人於系爭車禍發生時正就讀國立宜蘭大學進修
    部電機工程系，為治療不得不休學，嗣申請復學再支出註冊
    費2萬元，且修復機車亦支出6000元，扣除折舊為4002元。
    再被上訴人原在燦坤實業股份有限公司（下稱燦坤公司）打
    工，每月工資1萬6830元，自94年5月29日因前開傷害住院至
    8月12日出院（共計76日）均無法工作，自受有無法工作之
    損失4萬2636元。又系爭車禍致被上訴人頸部僅能旋轉約90
    度、前後僅能彎曲約50度，屬勞工保險殘障給付標準表第7
    級之「脊柱遺存顯著畸形或顯著運動障害者」，被上訴人向
    勞工保險局申請殘廢給付雖遭駁回，惟經訴願後，行政院勞
    工委員會訴願決定書業將原審定廢棄。按被上訴人74年5月
    26日生，自94年8月13日起至其60歲退休止，並得請求475萬
    9463元減損勞動能力之損害賠償。又被上訴人正值青春年華
    ，遽遭前開傷害，留下後遺症無法痊癒，精神上實受有痛苦
    ，上訴人自應給付15萬元之非財產上損害賠償。是被上訴人
    受有共計499萬0622元之損害，因上訴人須負6/10之過失責
    任，被上訴人得請求賠償299萬4373元，扣除被上訴人領取
    之強制險保險金59萬8513元，尚得請求239萬5860元。爰依
    侵權行為之法律關係請求上訴人給付237萬9975元等語。並
    於原審為聲明：上訴人應給付被上訴人440萬5623元，及自
    起訴狀繕本送達上訴人翌日起至清償日止，按週年利率5%計
    算之利息（原審判決上訴人應給付被上訴人237萬9975元本
    息，被上訴人就其敗訴部分未提起上訴，自已確定。上訴人
    則就其敗訴中超逾8萬1159元部分提起上訴，則就8萬1159元
    部分既未上訴亦已確定）。爰答辯聲明：上訴駁回。
二、上訴人則以：其於系爭車禍發生當日駕駛自小客車至民族路
     525巷岔路口前30公尺處有打方向燈後且於路口緩慢左轉，
    當時被上訴人行駛至岔路口未減速慢行，亦未注意車前狀況
    ，始因而追撞上訴人汽車右後保險桿，是被上訴人過失責任
    較重，上訴人僅須負1/3之過失責任。又94年5月29日至94年
    8月12日僅有76日，該期間被上訴人無法工作之損失為4萬26
    36元。又國立臺灣大學醫學院附設醫院（下稱臺大醫院）95
    年10月16日函之鑑定說明並未指明被上訴人遺有永久不能回
    復之障害。且被上訴人僅係頸椎受傷，而勞工保險條例殘廢
    給付標準表內所稱「脊柱」包括頸椎、胸椎及腰椎，被上訴
    人之胸椎及腰椎均正常，自不符前開殘廢標準。且臺大醫院
    96年11月28日校附醫秘字第0960213703號函未對被上訴人為
    實際鑑定，其稱被上訴人符合勞工保險殘障給付標準表之54
    項第9級，自不足採。又被上訴人於95年向行政院勞工保險
    局申請殘廢給付，尚因未達給付標準而遭否決，行政院勞工
    委員會96年6月28日勞訴字第0960012618號訴願決定書雖廢
    棄原審定，惟亦認定被上訴人並不符合殘障給付標準。被上
    訴人於刑事、民事案件開庭時均行動自若，是被上訴人請求
    勞動能力減損之損害賠償，自屬無理由。又被上訴人既未殘
    廢，自不得請求精神上損害賠償。衡諸上訴人收入微薄，名
    下房地價值不高，尚需負擔房貸、家庭生活費及3名子女教
    育費等情，其亦無力賠償。上訴人願賠償被上訴人1萬1371
    元醫療費、3150元頸項圈費、2萬元註冊費、4002元機車修
    理費及4萬2636元無法工作之損失，合計8萬1159元。又被上
    訴人取得之強制汽車責任保險金應從上訴人應負之損害賠償
    金額中扣除。再者，現今金融市場已不依週年利率5%計算利
    息，本件應依起訴狀繕本送達翌日之郵匯局1年期定期存款
    利率1.815%計算利息等語，資為抗辯。爰上訴聲明：(一)原判
    決關於判令上訴人給付超過8萬1159元部分廢棄。(二)廢棄部
    分，被上訴人在第一審之訴駁回。(三)如受不利判決，願供擔
    保請宣告免為假執行。
三、兩造不爭執之事實：
  (一)上訴人於94年5月29日上午10時許，駕駛車牌5233- FH號自
    小客車，沿宜蘭市○○路由農權路往女中路方向行駛，至民
    族路525巷無號誌岔路口，右後車門與同於民族路由女中路
    往農權路方向行駛之被上訴人騎乘之車牌AE5-526號重機車
    前車頭發生碰撞，被上訴人因而倒地受有頸椎第1、2節脫位
    及頭部外傷合併腦震盪等傷害，機車並毀損。上訴人上揭行
    為業經台灣宜蘭地方法院簡易庭94年度宜交簡字第98號及95
    年度交簡上字第2號判決過失傷害罪確定在案。
  (二)關於1.被上訴人因本件車禍受傷後已支出之醫療費用1萬137
    1元，及因頸椎第1、2節脫位，經醫囑須長期套用頸項圈而
    購買頸項圈1只使用支出3150元。2.被上訴人因本件車禍受
    傷須辦理休學而無法完成課程，申請復學後須自2年級下學
    期重讀，致再次繳納該學期註冊費計2萬元。3.被上訴人因
    本件車禍致機車毀損，計支出修復費用4002元。4.被上訴人
    於本件車禍發生前，係於燦坤公司工作，月薪1萬6830元，
    自94年5月29日受傷後，至94年8月12日頸椎固定手術出院間
    ，計76日無法工作，此期間所受無法工作損失為4萬2636元
    ，上述金額合計為8萬1159元（11371+3150+20000+4002+426
    36=81159），此部分為上訴人未上訴範圍。又被上訴人因本
    件車禍自強制汽車保險獲得59萬8513元之賠償金。
四、本件兩造爭執要點為：(一)被上訴人得否請求侵權行為損害賠
    償？(二)兩造應負擔之過失責任各為若干？(三)被上訴人因無法
    工作之損失為多少金額？(四)被上訴人是否有因而減少勞動能
    力之損失？金額若干？(五)被上訴人能否請求非財產之損害賠
    償，若能請求其金額為多少？茲就兩造爭點分述如下：
  (一)按因故意或過失不法侵害他人之權利者，負損害賠償責任。
    汽車、機車或其他非依軌道行駛之動力車輛，在使用中加損
    害於他人者，駕駛人應賠償因此所生之損害。不法侵害他人
    之身體或健康者，對於被害人因此喪失或減少勞動能力或增
    加生活上之需要時，應負損害賠償責任。不法侵害他人之身
    體、健康、名譽、自由、信用、隱私、貞操，或不法侵害其
    他人格法益而情節重大者，被害人雖非財產上之損害，亦得
    請求賠償相當之金額，民法第184條第1項前段、第191條之2
    前段、第193條第1項、第195條第1項前段定有明文。本件上
    訴人駕駛汽車，因過失與被上訴人所駕機車發生撞擊，致被
    上訴人受有傷害，被上訴人依前開法條之規定，請求被上訴
    人賠償其所受損害，即屬有據。
  (二)查本件車禍之發生，係上訴人駕駛自小客車，沿宜蘭市○○
    路由農權路往女中路方向行駛，駛至民族路525巷無號誌岔
    路口欲左轉時，未暫停讓被上訴人所騎乘，沿民族路由女中
    路往農權路方向直行之機車先行，致兩車發生撞擊所致。而
    兩造之肇事責任，經台灣省基宜區車輛行車事故鑑定委員會
    鑑定結果，認上訴人有「行經無號誌岔路口左轉彎，未停讓
    迎面直行車輛先行」之過失，被上訴人則有「行經無號誌岔
    路口，未減速慢行且未注意車前狀況」之過失，而認兩造同
    為肇事原因，有該委員會95年3月14日基宜鑑字第950085號
    鑑定意見書可按（見原審95年度交簡上字第2號卷第45至46
    頁），經本院調刑事卷查核相關肇禍資料屬實。對此鑑定結
    果，兩造並無意見。依據本件車禍發生時，被上訴人所騎乘
    之機車為直行車，上訴人所駕自小客車則為左轉車，上訴人
    本即應注意是否有直行車，如有則應停讓直行車先行，上訴
    人未加注意搶先貿然左轉，顯然有未注意車前狀況之過失，
    應負較重之過失責任，故本件車禍之過失比例，應認為由被
    上訴人負擔10分之4之過失責任，由上訴人負擔10分之6之過
    失責任。
  (三)無法工作之損失：被上訴人於本件車禍發生前，於燦坤公司
    工作，月薪1萬6830元，被上訴人係於94年5月29日受傷，多
    次就醫，且因頸椎脫位，於接受固定手術前均無法活動自如
    ，至94年8月12日頸椎固定手術出院後始能活動，為兩造所
    不爭執，並有被上訴人提出之華南銀行存款存摺內頁影本及
    診斷證明書一紙（見原審宜交簡附民字第15號卷第13頁、第
    14頁）可證，堪信為真實。此期間所受無法工作日期計76日
    ，非136日，此期間所受無法工作損失為4萬2636元（16,830
    ÷30×76＝42,636），非7萬6296元。
  (四)勞動能力減損部分：
    1.被上訴人因本件車禍受傷，致頸椎第1、2節脫位，其傷害
      之癒後情況，是否遺有不能回復之障害，經原審函請台大
      醫院鑑定結果，該院覆以：「二、針對來函問題敬復如下
      ：乙○○先生因第1、2節頸椎脫位，接受過固定手術，頸
      部旋轉約剩90度（正常180度以上），頸部前後彎曲活動
      度約剩50度左右。」等字，有該院95年10月16日校附醫秘
      字第0950209531號函（見原審卷第44頁）可稽。再經本院
      函請台大醫院鑑定，經該院於96年11月28日以校附醫秘字
      第0960213703號函（見本院卷第114頁）表示：「乙○○
      先生因第1、第2頸椎脫位而接受第1、第2頸椎固定手術，
      術後該關節永遠無法活動，主要障礙為頭部旋轉的侷限性
      ，此障礙應會影響其未來之工作能力，其影響期間為永久
      性。該缺損應符合勞工保險殘障給付之脊柱畸形或運動障
      害之54項第9級。」等字。查被上訴人係因車禍倒地受有
      頸椎第1、2節脫位及頭部外傷合併腦震盪等傷害，符合勞
      工保險殘廢給付標準表第54項「脊柱遺存運動障害者」之
      情況，被上訴人上開傷害，因釘牢之關節不能拆除，則脊
      柱遺存運動障害終其一生均無法痊癒，被上訴人自於勞動
      年齡（勞工於滿60歲退休）之期間內，受有減少勞動能力
      減少之損害；而依勞工保險殘廢給付標準表所示，脊柱遺
      存運動障害為第9級殘廢，依各殘廢等級喪失或減少勞動
      能力比率表為喪失53.83%之勞動能力。
    2.被上訴人主張其於95年9月間復學後，至98年6月30日前得
      自宜蘭大學畢業，此符合一般大學生之就學期間，應屬可
      採。而被上訴人因本件車禍受傷前半工半讀，每月有1萬
      6830元之收入，已如前述，則被上訴人自94年8月13日(94
      年8月12日以前被上訴人已請求如前所述之不能工作損失
      ）至98年6月30日畢業之前，計有3年10個月又17日，約
      46.57個月受有減損工作能力之損失，以霍夫曼係數42.64
      35扣除中間利息，被上訴人此期間之勞動能力損失為38萬
      6333元（16,830×42.6435×53.83%=386,332.58，元以下
      4捨5入，下同），被上訴人此部分請求給付38萬4830元，
      自應准許。
    3.被上訴人主張其大學畢業，應可從事較高薪之工作，而依
      行政院主計處之統計，大學畢業者之薪資多在2萬5000元
      以上等情，業提出行政院主計處94年5月就受雇就業者每
      月主要之收入-按教育程度分統計表1件（見原審卷第72頁
      ）為證，上訴人對上開統計資料不爭執，應得認屬實。而
      被上訴人係74年5月26日出生，自98年6月30日其大學畢業
      計算至其60歲退休為止，尚有35年11個月又25日，合為
      431.83個月，以每月薪資2萬5000元計，依據霍夫曼係數
      247.3695扣除中間利息，再以被上訴人受有勞動能力減損
      53.83 %計算，被上訴人此部分損害為332萬8975元（
      25,000×247.3695×53.83%=3,328,975.04），被上訴人
      以較低之331萬6976元為請求，亦應准許。
  (五)非財產上之損害賠償部分：查被上訴人於發生本件車禍時，
    甫滿20歲，而所受頸椎第1、2節脫位之傷害，須長期謹慎照
    護休養，所受精神上損害應屬非輕。而被上訴人現為學生，
    上訴人亦無社會上特殊身份地位。又經查兩造之財產及所得
    狀況，被上訴人名下無財產，92、93年度均無所得資料，94
    年度有4萬餘元之收入，上訴人則名下有房地各1筆、汽車1
    部，92及93年度平均收入約5萬元，94年度申報收入16萬餘
    元，均有稅務電子閘門財產所得調件明細表可參（見原審卷
    第76至85頁），綜酌上情，認被上訴人請求非財產上損害15
    萬元尚屬適當。
  (六)從而，被上訴人因本件車禍所受損害，得請求之損害就無法
    工作之損失扣除上揭上訴人不爭執而未上訴之4萬2636元以
    外，為勞動減損能力38萬4830元及331萬6976元，非財產上
    之損害賠償15萬元，合計385萬1806元（384,830+3,316,976
    +150,000=3,851,806）。而按：「損害之發生或擴大，被害
    人與有過失者，法院得減輕賠償金額，或免除之。」，民法
    第217條第1項定有明文。本件被上訴人就系爭車禍事故之發
    生，既與有過失，上訴人抗辯應減輕賠償金額，即有理由。
    故依上訴人應負6/10過失比例計算，被上訴人得向上訴人請
    求賠償之金額，為231萬1084元（3,851,806×6/10=2,311,0
    83.6）。
  (七)又按「保險人依本法規定給付之保險金，視為加害人或被保
    險人損害賠償金額之一部分，加害人或被保險人受賠償請求
    時，得扣除之」強制汽車責任保險法第30條定有明文。被上
    訴人因本件車禍自強制汽車保險獲得59萬8513元之賠償金，
    為兩造所不爭執，並有轉帳存入明細影本一份附卷可考（見
    本院卷第143頁），依前開規定屬損害賠償之一部分，上訴
    人請求扣除，自有理由。則被上訴人得請求賠償之金額為17
    1萬2571元（2,311,084-598,513=1,712,571）。
  (八)再按「給付無確定期限者，債務人於債權人得請求給付時，
    經其催告而未為給付，自受催告時起，負遲延責任。其經債
    權人起訴而送達訴狀或依督促程序送達支付命令，或為其他
    相類之行為者，與催告有同一之效力。」民法第229條第2項
    定有明文。故上訴人於收受被上訴人起訴狀翌日即應負遲延
    責任。又「遲延之債務，以支付金錢為標的者，債權人得請
    求依法定利率計算之遲延利息。」及「應負利息之債務，其
    利率未經約定，亦無法律可據者，週年利率為百分之5。」
    分別為民法第233條第1項前段及第203條所明定，是本件被
    上訴人自得請求起訴狀繕本送達翌日起算按年利率百分之5
    計算之遲延利息。
五、綜上所述，被上訴人依侵權行為之法律關係，請求上訴人賠
    償其因本件車禍所受損害，於扣除上訴人未上訴已經確定之
    8萬1159元外，於171萬2571元及自起訴狀繕本送達上訴人之
    翌日即94年9月20日起至清償日止，按法定利率即週年利率
    5%計算利息之範圍內，為有理由，應予准許；逾此範圍之請
    求，為無理由，應予駁回，此部分假執行之聲請亦失所附麗
    ，應併予駁回。原審就超過上開應准許部分，為上訴人敗訴
    之判決，並為假執行之宣告，自有未洽。上訴意旨指摘原判
    決此部分不當，求予廢棄改判，為有理由。至於上開應准許
    部分，原審判命上訴人給付，並依據被上訴人聲請為假執行
    之宣告，核無違誤，上訴意旨，就此部分，指摘原判決不當
    ，求予廢棄，為無理由，應駁回其此部分上訴。關於判令上
    訴人給付部分上訴人聲請供擔保後免為假執行之宣告，核無
    不合，爰定相當擔保額後並為宣告。
六、本件事證已明，因關於被上訴人是否減損勞動能力已經臺大
    醫院鑑定明確並函覆如上，至於勞工保險局96年6月14日保
    給殘字第09610138680號函覆，並未為相反認定，且僅係給
    付勞工保險之依據，本件無另再對被上訴人鑑定之必要，兩
    造其餘攻擊防禦方法及舉證，經核與判決結果無影響，不再
    逐一論列，附此敘明。
七、據上論結，本件上訴為一部有理由，一部無理由，依民事訴
    訟法第450條、第449條第1項、第79條、第463條、第392條
    第2項，判決如主文。
中    華    民    國    97    年    3    月    11     日
                    民事第13庭
                        審判長 法  官  黃嘉烈
                               法  官  高鳳仙
                               法  官  吳燁山
正本係照原本作成。
上訴人如不服本判決，應於收受送達後20日內向本院提出上訴書
狀，其未表明上訴理由者，應於提出上訴後20日內向本院補提理
由書狀（均須按他造當事人之人數附繕本）上訴時應提出委任律
師或具有律師資格之人之委任狀；委任有律師資格者，另應附具
律師資格證書及釋明委任人與受任人有民事訴訟法第466條之1第
1項但書或第2項（詳附註）所定關係之釋明文書影本。
被上訴人不得上訴。
中    華    民    國    97    年    3     月    11    日
                              書記官  李明昇
附註：
民事訴訟法第466條之1（第1項、第2項）：
對於第二審判決上訴，上訴人應委任律師為訴訟代理人。但上訴
人或其他法定代理人具有律師資格者，不在此限。
上訴人之配偶、三親等內之血親、二親等內之姻親，或上訴人為
法人、中央或地方機關時，其所屬專任人員具有律師資格並經法
院認為適當者，亦得為第三審訴訟代理人。


司法院資訊處製作；財團法人民間司法改革基金會備份。
